最高法院刑事判決　　　　　　　　　　　　　　　九十一年度台上字第六六四七號
　　上　訴　人　乙○○
　　被　　　告　丙○○
　　　　　　　　甲○○
右上訴人因自訴被告等誣告案件，不服台灣高等法院台南分院中華民國九十一年二月
十五日第二審更審判決（九十年度重上更(五)字第八一號，自訴案號：台灣台南地方法
院八十三年度自字第一一三號），提起上訴，本院判決如左：
    主  文
原判決撤銷，發回台灣高等法院台南分院。
    理  由
本件原判決以上訴人乙○○在第一審自訴意旨略稱：被告甲○○於民國八十一年九月
十日，與上訴人已分居二年餘之配偶黃枝柳訂立承諾書、同意書、債權讓渡書及切結
書，又於八十二年四月二十八日訂立同意書，同年四月二十九日書立不動產買賣契約
書，嗣後虛偽違法辦理將原屬上訴人所有，而登記為黃枝柳名義之坐落台南市○○路
○段二七九號房屋及基地（下稱系爭不動產）所有權，移轉登記為甲○○所有。甲○
○明知伊始終未參加雙方借款及不動產買賣契約之訂立與過戶事宜，竟虛構事實，欲
使上訴人受刑事處分，於八十二年八月九日向台灣台南地方法院檢察署提出刑事告訴
，指控上訴人與黃枝柳共同詐欺，嗣經偵查後認為罪嫌不足，而獲不起訴處分，雖經
再議，仍駁回其再議確定。甲○○與黃枝柳所訂上開承諾書及切結書之日期，係八十
一年九月十日，均在上訴人與黃枝柳訂立離婚協議書之前，甲○○竟時空顛倒，捏稱
：黃枝柳持該離婚協議書向甲○○借款，致甲○○不疑而借款給黃枝柳云云，顯與事
實不符。被告丙○○則係甲○○之配偶，執業代書，前開不動產所有權移轉登記手續
，均由丙○○辦理，丙○○對於該離婚協議書是否有效，當無不知之理，竟與甲○○
共同提出告訴，指控自訴人與黃枝柳以虛偽簽訂之離婚協議書，共同向甲○○詐欺，
顯然與事實相悖。被告甲○○及丙○○，所提出之八十一年九月十日之同意書、承諾
書、切結書、債權讓渡同意書，及八十二年四月二十九日之不動產買賣契約書、八十
二年六月四日之土地登記申請書，併同八十二年五月三日之公證請求書（八十二年度
公字第二二四五八號）、八十二年五月十四日之公證請求書（八十二年公字第二二八
三四號）等文書之內容，有二種不同「黃枝柳」印章，乃被告等擅自盜用偽填，均有
盜用印鑑及偽造文書之嫌，因認被告甲○○、丙○○共同涉犯刑法第一百六十九條第
一項、第二項之誣告罪嫌云云。經審理結果，認不能證明被告等犯罪，因而維持第一
審諭知被告等均無罪之判決，駁回上訴人在第二審之上訴，固非無見。
惟按：(一)告訴人所訴事實不能證明其係屬實，在對於被訴人為不起訴處分確定者，固
不能謂告訴人因此即應負誣告罪責，然此必以告訴人有出於誤會或懷疑被訴人有此事
實，始足以當之：若告訴人以自己親歷被害事實，堅指被訴人有犯罪行為，指名向該
管公務員告訴，經不起訴處分，認被訴人無此犯罪事實者，即不能謂告訴人不應負誣
告罪責。經查本件上訴人係於八十二年二月至四月中旬之間，與黃枝柳訂立離婚協議
，其離婚協議書顯係在黃枝柳借得鉅款之後所書寫等情，既為原判決所認定（見原判
決第六頁，理由肆之二(二)），倘屬不虛，則依卷內資料，被告甲○○前向台灣台南地
方法院檢察署告訴上訴人詐欺案件（八十二年度偵字第九０一八號），於檢察官偵查
中，曾由告訴代理人洪梅芬律師於八十二年十月二十六日，代撰提出補充告訴理由狀
，指稱：「黃枝柳持該離婚協議書向告訴人（指甲○○）捏稱伊已取得該屋所有權而
向告訴人借錢」等語（見重上更(四)卷第一九五至一九七頁）；另於該詐欺案件經檢察
官為不起訴處分後，被告甲○○不服聲請再議，依台灣高等法院台南分院檢察署之處
分書所載，其聲請再議意旨仍謂：「竟由黃枝柳持離婚協議書使聲請人（指甲○○）
相信黃枝柳已取得所有權，而向聲請人借錢」云云（見第一審卷(一)第十頁），顯然均
與事實不符，被告等是否故意捏詞誣告，本院前三次發回意旨均經指明應予詳查審認
。原判決雖以：上開補充告訴理由狀應係訴訟代理人洪梅芬律師基於訴訟上之攻擊防
禦方法所書具呈狀，並非被告甲○○之本意；至台灣高等法院台南分院檢察署處分書
所載之甲○○聲請再議理由，乃是檢察官依據洪梅芬律師代擬訴狀整理而得，以訛傳
訛，並不能據此認定處分書之文筆即為被告甲○○所述等由，因認被告等並無虛構入
人於罪之事實（見原判決第九至十一頁，理由肆之四(一)、(三)）。然前揭詐欺案件之告
訴代理人洪梅芬律師究係如何代撰並提出上開補充告訴理由狀，非不可傳訊該代理人
以查明其實情；又被告甲○○於該詐欺案件經不起訴處分後，其提出之再議聲請狀之
內容如何？該再議聲請狀如非其本人書立，代撰之人係憑何而為？原判決均未調查究
明，徒憑推測而為上開有利於被告等之論斷，難謂已符採證法則，且有應於審判期日
調查之證據未予調查之違誤。(二)客觀上為法院認定事實及適用法律基礎之證據，雖已
調查而其內容尚未明瞭者，即與未經調查無異，如遽行判決，仍屬應於審判期日調查
之證據未予調查；又無罪之判決，依刑事訴訟法第三百零八條之規定，亦應記載其理
由，故對於卷內不利於被告之證據資料，如何不足以證明被告犯罪，自應說明其理由
，否則即有判決不載理由之違背法令。原判決認定前揭黃枝柳與被告甲○○於八十二
年四月二十九日訂立之系爭不動產買賣契約書係屬真正（見原判決理由肆之三(二)），
然該買賣契約書之執筆人兼見證人林文英，業經原審法院於九十年十一月六日，以八
十八年度上更(一)字第一五八號論以共同偽造私文書罪，判處有期徒刑六月在案，該有
罪判決則認定前揭不動產買賣契約書係被告等與林文英共同偽造等情，有上訴人於原
審調查中提出之判決書影本附卷可憑（見原審卷(二)第七十八至八十五頁），事實真相
如何，顯非全無疑義。原判決認上開林文英偽造文書案件（即八十八年度上更(一)字第
一五八號）仍在審理中（見原判決第十五頁，理由伍之一(二)），已有未合，且就該判
決所列載之不利於被告等之證據資料，如何不足採取，未予斟酌論述，遽為有利於被
告等之判決，併有調查職責未盡及判決理由不備之違法。上訴意旨指摘原判決不當，
非無理由，應認仍有撤銷發回之原因。
據上論結，應依刑事訴訟法第三百九十七條、第四百零一條，判決如主文。
中      華      民      國    九十一    年     十一     月    二十二    日
                              最高法院刑事第十庭
                                  審判長法官  林  增  福
                                        法官  邵  燕  玲
                                        法官  吳  昆  仁
                                        法官  陳  世  雄
                                        法官  惠  光  霞
      右正本證明與原本無異
                                              書  記  官
中      華      民      國    九十一    年     十一     月    二十八    日
